---
title: "Medidas de penguins"
author: "Leslie Martínez Montero"
date: "2023-10-19"
output: pdf_document
---

```{r setup, include=FALSE}
knitr::opts_chunk$set(echo = TRUE)
```


## _____________________ MEDIDAS ___________________

Se trabajará con la matriz de datos "penguins.xlsx"
Obtenida de <https://allisonhorst.github.io/palmerpenguins/>


Descargar la matriz y subirla a la nube de trabajo


1.- Descargar la matriz desde classroom o github 
Nota: El archivo se encontrará en la carpeta de descargas

2.- En la ventana de visualizacion (ventana 4) seleccionar:
Upload / Seleccionar archivo / abrir la carpeta en donde se
encuentra descargado el archivo (carpeta de descargas)/ aceptar.



# Exportacion de la matriz
 Environment /Import dataset/from excel/ Browser/ seleccionar el 
 archivo/ aceptar/ (visualizar)/ import




1. Instalación de la paquetería 

```{r}
install.packages("readxl")
```

2.- Abrir libreria 
```{r}
library("readxl")
```

2.- Exportación de la matriz de datos **penguins.xlsx**

```{r}
penguins<-read_excel("penguins.xlsx")
```
# Exploración de la matriz

1.- Dimensión de la matriz ocupando:
```{r}
dim(penguins) 
```
2.- str(BD) tipo de variables:
```{r}
str(penguins)
```

3.- colnames(BD) nombre de las columnas:
```{r}
colnames(penguins)
```

4.- anyNA(BD) busca de datos perdidos 
```{r}
anyNA(penguins)
```
# Tendencia central

1.- Media y mediana
summary(BD):
```{r}
summary(penguins)
```
2.- Moda:
2.1.- Se descarga el paquete modeest 
install.packages("modeest")
```{r}
install.packages("modeest")

```

2.2.- Se abre la librería
library(modeest):
```{r}
library("modeest")

```

2.3.- Cálculo de la moda para la variable isla y largo del pico
mfv(penguins$isla) 
```{r}
mfv("penguins$isla") 

```
```{r}
mfv("penguins$largo_pico_mm") 

```

# Medidas de posición 

1.- Cuartiles (cuantiles)
summary(penguins)

```{r}
summary("penguins")

```

Selección de una variable de la matriz de datos
largo_aleta_mm<-penguins$largo_aleta_mm
```{r}
largo_aleta_mm<-penguins$largo_aleta_mm
```

tabla
table(largo_aleta_mm)
```{r}
table(largo_aleta_mm)
```


2.- Quintil
quintil<-quantile(penguins[["largo_aleta_mm"]], 
                  p=c(.20, .40, .60, .80))
```{r}
quintil<-quantile(penguins[["largo_aleta_mm"]], 
                  p=c(.20, .40, .60, .80))
```
                  

2.1.- Visualizacion de la variable
quintil
```{r}
quintil
```
3.- Decil
decil<-quantile(penguins[["largo_aleta_mm"]], 
                p=c(.10, .20, .30, .40, .50, .60,
                    .70, .80, .90))
```{r}
decil<-quantile(penguins[["largo_aleta_mm"]], 
                p=c(.10, .20, .30, .40, .50, .60,
                    .70, .80, .90))
```

3.1.- Visualizacion de la variable
decil
```{r}
decil
```
4.- Percentil
percentil<-quantile(penguins[["largo_aleta_mm"]], 
                    p=c(.33, .66))
```{r}
percentil<-quantile(penguins[["largo_aleta_mm"]], 
                    p=c(.33, .66))
```

percentil
```{r}
percentil
```
Interpretacion:
<192 = Bajo
192-209 = Intermedio
> 209 = Alto

table(largo_aleta_mm)
```{r}
table(largo_aleta_mm)

```

# Medidas de dispersión 

1.- Cálculo de la varianza (sólo para variables cuantitativas)
var(penguins$grosor_pico_mm)
```{r}
var(penguins$grosor_pico_mm)

```


2.- Cálculo de la desviación estándar
sd(penguins$grosor_pico_mm)
```{r}
sd(penguins$grosor_pico_mm)

```

3.- Error
media_pico<-mean(penguins$largo_pico_mm)
error<-(penguins$largo_pico_mm-(media_pico))
error
```{r}
media_pico<-mean(penguins$largo_pico_mm)
error<-(penguins$largo_pico_mm-(media_pico))
error
```


4.- Coeficiente de variacion
CV<-sd(penguins$largo_pico_mm)/mean(penguins$largo_pico_mm)*100
CV
```{r}
CV<-sd(penguins$largo_pico_mm)/mean(penguins$largo_pico_mm)*100

```
```{r}
CV
```

5.- Rango intercuartilico (IQR)
IQR(penguins$largo_pico_mm)
```{r}
IQR(penguins$largo_pico_mm)
```


6.- Rango
pico<-penguins$largo_pico_mm
rango<-max(pico)-min(pico)
```{r}
pico<-penguins$largo_pico_mm
rango<-max(pico)-min(pico)
```

rango
```{r}
rango
```


